【裁判字號】    92,訴,129
【裁判日期】    920717
【裁判案由】    拆屋還地
【裁判全文】
臺灣板橋地方法院民事判決  九十二年度訴字第一二九號
    原      告  戊○○
    訴訟代理人  乙○○
                丙○○
    被      告  甲○○
                丁○○
                己○○
                庚○○
                辛○○
右當事人間請求拆屋還地事件，本院判決如左：
    主      文
被告丁○○應將座落台北縣永和市○○段二五地號土地上，門牌號碼為台北縣永和市
○○路一三四、一三六號建物，面積六六．二五平方公尺（即複丈成果圖所示Ｃ部分
）及永和市○○路一四○巷旁無門牌號碼建物，面積二．○二平方公尺（即複丈成果
圖所示Ｄ部分）拆除，並將上開土地返還原告與全體共有人。
被告己○○、辛○○應將座落台北縣永和市○○段二五地號土地上，門牌號碼為台北
縣永和市○○路一二四巷一弄十一號建物，面積五０．一一平方公尺（即複丈成果圖
所示Ａ部分）拆除，被告庚○○應自前開建物遷出，將前開土地返還原告及全體共有
人。
原告其餘之訴駁回。
訴訟費用由被告丁○○、己○○、辛○○、庚○○負擔五分之四，餘由原告負擔。
本判決第一項於原告以新台幣壹佰玖拾柒萬元，第二項以新台幣壹佰肆拾肆萬元為被
告供擔保後，得為假執行。
原告其餘假執行之聲請駁回。
    事      實
甲、原告方面：
  一、聲明：求為判決如主文第一、二項所示及為以供擔保為條件之假執行宣告。
  二、陳述：
      (一)緣座落台北縣永和市○○段二十五地號為原告等一０三人共有，有土地登記
        簿謄本可證。
      (二)詎被告甲○○、丁○○二人無權占用如複丈成果圖所示Ｃ部分（門牌號碼為
        台北縣永和市○○路一三四、一三六號建物，占用面積為六六．二五平方公
        尺）及Ｄ部分（即台北縣永和市○○路一四○巷旁無門牌號碼之建物，占用
        面積為二．○二平方公尺）；被告己○○、辛○○占用如複丈成果圖所示Ａ
        部分（門牌號碼為台北縣永和市○○路一二四巷一弄十一號建物，占用面積
        為五０．一一平方公尺）並由被告庚○○現居住於系爭地上房屋內。
      (三)原告本於所有權之行使自得訴請排除侵害，拆除地上物，將土地返還原告及
        全體共有人，為此提起本件訴訟。
  三、證據：提出土地登記簿謄本乙份為證。
乙、被告方面：
  一、聲明：請求駁回原告之訴。
  二、陳述：
      (一)被告甲○○、丁○○部分：
        台北縣永和市○○路一三四、一三六號係未辦保存登記建物，雖有二門牌，
        但實為一戶，該屋係民國（下同）四十二、三年間為被告甲○○之父所搭建
        ，再由被告甲○○於八十三年間將之贈與被告丁○○，現由被告丁○○居住
        使用中，並在該址經營鴻豐食品行；另台北縣永和市○○路一四○巷旁掛有
        鴻豐工藝品材料行之無門牌建物，係被告丁○○所搭建，目前亦由被告丁○○在管理使用。被告亦為系爭土地共有人之一，故在其上搭蓋建物，應非屬
        無權占有，況原告本身也無權占有兩造共有之另筆土地，做為停車場使用。
        又被告先祖搭建系爭房屋的時候，土地共有人並無那麼多人，又是公開搭建
        ，應可推認其他共有人在當時並無意見，否則之後縣政府徵地開闢道路的時
        候，不可能認為被告興建的房屋為合法而予以補償。
      (二)被告己○○、庚○○、辛○○部分：
        被告三人目前居住之台北縣永和市○○路一二四四巷一弄十一號建物係被告
        祖父邱繼坤所搭建，之後由被告父親陳金傳取得，陳金傳去世後，再由被告
        己○○、辛○○二人繼承取得，被告現落籍該址，已居住有三代之久。被告
        祖父於三十年前蓋房子的時候，當時的共有人並無異議，且當時是日據時代
        ，亦不知去哪裡辦理登記，所以該屋才為未辦保存登記建物。
  三、證據：提出戶籍謄本份、台北縣稅捐稽徵處中和分處稅捐證明影本乙份、永和
      市戶政事務所門牌登記證明影本乙份、繼承分割協議書影本、台北縣稅捐稽徵
      處房屋稅籍證明書影本為證，並聲請訊問證人孫文民、陳得興。
    理      由
一、查座落台北縣永和市○○段二五地號土地為原告與被告等共一０三人所共有，被
    告丁○○所有並使用之門牌號碼台北縣永和市○○路一三四、一三六號建物（即
    複丈成果圖所示Ｃ部分）及同市○○路一四○巷旁無門牌號碼之建物（即複丈成
    果圖所示Ｄ部分）均係座落在前開土地上，面積分別為六六．二五及二．○二平
    方公尺；被告己○○、辛○○所有，現由被告庚○○使用之門牌號碼台北縣永和
    市○○路一二四巷一弄十一號建物（即複丈成果圖所示Ａ部分），亦係座落在前
    開土地上，面積為五○．一一平方公尺等情，業據原告提出土地登記謄本一份為
    證，被告對之亦不爭執，且經本院赴場勘驗無訛並囑託台北縣中和地政事務所派
    員測量屬實，製有勘驗筆錄及複丈成果圖在卷可稽，自堪信為真實。
二、被告雖以渠等亦為土地共有人之一，且系爭建物係渠等先祖所搭建，搭建時其他
    共有人均無異議為由，辯稱渠等非無權占有使用系爭土地云云，惟系爭土地為原
    告與被告等共一○三人各按其應有部分所共有，而各共有人按其應有部分，對於
    共有物之全部固有使用收益之權，然共有人之「應有部分」並非侷限於共有物之
    特定部分，乃係抽象存在於共有物之任何微小部分上，故共有人對共有物之特定
    部分使用收益，仍須徵得他共人有全體同意，非謂共有人得對共有物之全部或任
    何一部有自由使用收益之權利，如共有人不顧他共有人之利益，而就共有物之全
    部或一部任意使用收益，即屬侵害他共有人之權利（最高法院六十二年台上字第
    一八○三號判例可資參）。準此，被告雖為共有人之一，惟被告既自承系爭土地
    並無任何分管協議，而其使用系爭土地復未得原告同意，依前開說明，被告任意
    占有使用系爭土地之一部，即屬侵害他共有人之權利，其辯稱非屬無權占有使用
    系爭土地云云，要無可採。
三、綜上所述，被告丁○○、己○○、庚○○、辛○○既未能證明其使用系爭土地係
    基於正當權源，是原告主張渠等為無權占有，應堪信為真實，從而，原告本於所
    有權能，依民法第七百六十七條、第八百二十一條規定，請求被告丁○○將其占
    用如主文第一項所示之地上物拆除並將土地返還全體共有人，被告己○○、辛○○將如主文第二項所示之地上物拆除並將土地返還全體共有人，被告庚○○應自
    該地遷出，為有理由，應予准許。
四、至原告訴請被告甲○○應將如主文第一項所示之地上物拆除並將土地返還全體共
    有人部分，因被告甲○○否認該地上物為其所有，辯稱：該地上物已於八十三年
    間贈與其子即被告丁○○，其亦未居住該地上物之內等語，而原告對此亦不爭執
    （見本院九十二年二月十三日言詞辯論筆錄），自堪信被告甲○○所辯屬實。原
    告既未舉證證明系爭地上物為被告甲○○所有並無權使用中，故原告訴請被告甲○○拆除該地上物並將土地返還全體共有人，即無理由，不應准許。
五、原告陳明願供擔保，聲請宣告假執行，就其勝訴部分核無不合，爰酌定相當之擔
    保金額准許之；至原告敗訴部分，其訴既經駁回，假執行之聲請即失所附麗，應
    併予駁回。
六、本件事證已臻明確，兩造其餘主張、陳述及所提之證據，於本件判決之結果已不
    生影響，爰不逐一論駁；又被告聲請訊問證人孫文民、陳得興二人係欲證明被告
    等從祖父時代起即居住系爭建物並落籍該處，因此部分與判決之結果亦無影響，
    本院認並無訊問必要，併此敘明。
七、結論：原告之訴為一部有理由，一部無理由，依民事訴訟法第七十九條但書、第
    三百九十條第二項，判決如主文。
中      華      民      國    九十二    年      七      月     十七     日
                                    臺灣板橋地方法院民事第二庭
~B法      官  程怡怡
右為正本係照原本作成
如對本判決上訴，須於判決送達後廿日內向本院提出上訴狀
中      華      民      國    九十二    年      七      月     十七     日
~B法院書記官  楊舒惟


司法院資訊處製作；財團法人民間司法改革基金會備份。
